【裁判字號】    93,重上更(三),76
【裁判日期】    950124
【裁判案由】    背信等
【裁判全文】
臺灣高等法院刑事判決            93年度重上更(三)字第76號
上  訴  人
即  被  告  甲○○
選任辯護人  牛湄湄律師
上列上訴人因背信等案件，不服臺灣臺北地方法院84年度訴字第
2002號，中華民國85年3月13日第一審判決（起訴案號：臺灣臺
北地方法院檢察署84年度偵字第5497號；移送原審併辦案號：臺
灣臺北地方法院檢察署85年度他字第332號），提起上訴，經最
高法院第3次發回更審，本院更為判決如下：
    主  文
原判決撤銷。
甲○○共同為他人處理事務，意圖為自己不法之利益，而為違背
其任務之行為，致生損害於本人之財產，處有期徒刑壹年肆月。
    事  實
一、甲○○於民國77年11月4日至80年5月10日間，擔任設台北市
    ○○○路2段42號國華人壽股份有限公司（以下簡稱國華人
    壽公司）董事長，綜理該公司有關人壽保險及不動產、股票
    、債券投資之職務。前於79年10月間，經由戊○○之引介得
    知周光明所管理之「祭祀公業周榮文」名下有一筆坐落台北
    市○○段○○段45之2地號土地，面積計0.0367公頃（以下簡
    稱系爭土地），業經法院判決應移轉所有權登記予乙○○；
    惟乙○○因無能力負擔高達新臺幣（下同）二千餘萬元之土
    地增值稅（該筆土地增值稅金額2,179萬0,149元之納稅義務
    人係「祭祀公業周榮文」，承受人係乙○○，後由納稅義務
    人申請重新核定為1,539萬5,654元，並於79年12月11日退還
    溢繳金額639萬4,495元），乃委請周光明另覓買主脫手，而
    願以6,000萬元出售。戊○○（未據起訴）徵得甲○○同意
    由國華人壽公司購入，二人共同基於背信之犯意聯絡，甲○○明知原得逕以國華人壽公司名義以6,000萬元購入該筆土
    地，為該公司處理事務，甲○○竟違背對國華人壽公司之任
    務，意圖為自己不法之利益，推由戊○○出面於79年10月初
    某日（土地買賣合約書載為79年11月1日）以承買人身分與
    乙○○（出賣人身分）訂立土地買賣契約書，並由周光明任
    見證人，以交易價格6,000萬元購入，並當場交付如附表一
    編號(二)所示王正寶名義簽發、面額1,000萬元之支票1紙，由
    周光明轉交乙○○作為頭期款（土地增值稅、欠稅約定由買
    方處理繳納）；又於同年11月2日由甲○○簽發第一商業銀
    行中山分行為付款人自己帳戶（帳號00000000）如附表一編
    號(一)所示面額2,200萬元支票，於同年11月3日繳交土地增值
    稅2,179萬0,149元，其餘20萬9,851元當日存入甲○○之該
    支票帳戶（依契約約定尚有欠稅金額16萬3,882元）。再於
    同年12月18日以國華人壽公司名義，簽發如附表一編號(三)所
    示面額1,115萬6,800元之支票，繳納該土地由乙○○買受後
    轉讓予國華人壽公司漲價之所應繳納之土地增值稅（納稅義
    務人乙○○，承受人國華人壽公司）；尾款1,688萬9,169
    元（起訴書誤載為一千六百「八百」八十八萬九千一百六十
    九元），則另以甲○○之祕書徐舫為發票人，以第一商業銀
    行中山分行為付款人（帳號00000000）如附表一編號(四)所示
    之支票1紙，於79年12月27日由指定受款人周光明具領。其
    後甲○○、戊○○再於79年12月4日，以戊○○名義與國華
    人壽公司簽立土地買賣契約書（由甲○○以口頭告知戊○○
    ），將系爭土地虛列價格為1億1,101萬7,500元，出售予國
    華人壽公司。嗣國華人壽公司所支付附表二所示5張支票之
    購地價款以戊○○名義（蓋戊○○印章）背書後向第一商業
    銀行中山分行提示兌現，票款分別流入徐舫、邱福順帳戶，
    且大部分票款再轉入丁○○使用之世華銀行鵬惠股份有限公
    司帳戶（詳見附表二支票轉讓經過欄所示）。系爭土地於79
    年12月20日，由乙○○直接辦理所有權移轉登記為國華人壽
    公司所有。甲○○以此違背其任務之行為，套取5,101萬
    7,500元之不法利益，致生損害於國華人壽公司之財產。
二、案經法務部調查局北部地區機動工作組移送灣台北地方法院
    檢察署檢察官偵查起訴及戊○○訴由該署檢察官移送原審併
    案審理。
    理  由
一、證據能力之說明：
（一）按修正刑事訴訟法係於92年2月6日經總統公布施行，而同
      日公布施行之修正刑事訴訟法施行法增訂第7條之3復規定
      ：「中華民國92年1月14日修正通過之刑事訴訟法施行前
      ，已繫屬於各級法院之案件，其以後之訴訟程序，應依修
      正刑事訴訟法終結之。但修正刑事訴訟法施行前已依法程
      序進行之訴訟程序，其效力不受影響。」本件係於84年8
      月18日繫屬於原審法院，則乙○○、周光明、王正寶、徐
      舫、王婧恆在調查機關或偵查中作證，均在修正刑事訴訟
      法施行前依舊訴訟法法定程序踐行之訴訟程序，依上開規
      定，其效力不受新修正刑事訴訟法之影響，得為本案證據
      。
（二）證人戊○○（本案認定其係共同正犯，惟依證人身分詰問
      之）、丙○○於本院審判中接受詰問。檢察官雖聲請詰問
      證人乙○○經本院於93年12月24日審判期日予以拘提未獲
      ，有拘票及審判筆錄在卷可佐（見本院重上更三卷(一)第10
      2、108頁），無從使之到庭接受詰問。其餘證人，被告及
      檢察官均未聲請詰問，合先敘明。
二、被告雖承認於前揭購買系爭土地期間係國華人壽公司董事長
    及國華人壽公司以1億1,101萬7,500元購入系爭土地之事實
    ，惟否認有前揭背信之犯行，辯稱：伊未曾與戊○○合資購
    買系爭土地，且伊從未因國華人壽公司購地而獲利，國華人
    壽公司亦未因購地而受有不利，國華人壽公司有買系爭土地
    ，契約是戊○○在79年12月4日到國華人壽公司，與國華人
    壽公司訂的，原先是戊○○與伊談，伊才交待下去訂約，當
    時伊指示每坪不得超過100萬元，經評估由財務部簽呈上來
    ，伊批准去簽約，後來簽約的總價是1億1,101萬7,500元，
    伊是照該價錢付款，簽約時伊確實不在場，乙○○伊從來沒
    有見過，周光明是因為祭祀公業的事伊有見過，伊確實不知
    道戊○○與乙○○間6,000萬元買賣土地契約之事，事實上
    只有一份的合約書，比公告地價還低的合約根本就不存在的
    ，那些不存在的事情就說伊犯罪是不對的，伊沒有背信的問
    題，其辯解詳如附件（即附表A、附表B）所載云云。惟查：
（一）本件系爭土地之買賣，緣於案外人周光明積欠乙○○2,00
      0萬元，周光明乃以其任管理人所管理「祭祀公業周榮文
      」名下之系爭土地出售予乙○○以為抵債，後因涉祭祀公
      業派下權糾紛，經由法院判決應移轉所有權登記予乙○○
      ，嗣因乙○○查知土地增值稅高達2,179萬0,149元（後又
      追徵1,115萬6,800元）無力繳納欲脫手，經由周光明找來
      戊○○（由甲○○授權洽談系爭土地買賣事宜）商得由國
      華人壽公司同意購買等情，已據戊○○、證人周光明、乙○○分別於法務部調查局及檢察官偵訊時供述綦詳（見偵
      3166號卷第50至52頁、第66至71頁、第72至74頁、第80至
      84頁及第197、198頁），所供情節互核相符。又戊○○係
      受被告之託先以其自己名義為買受人與乙○○訂立土地買
      賣契約書，並約定以6,000萬元購買系爭土地等情，亦據
      戊○○供陳明確（見本院88年10月19日訊問筆錄，上更一
      卷第66、67頁，本院94年11月11日審判筆錄），核與證人
      周光明（見偵字第3166號卷第73頁）、乙○○（見偵3166
      號卷第81頁背面）供證相符，並有該土地買賣契約書在卷
      可稽（見偵3166號卷第60頁至65頁）。
（二）被告否認要戊○○與乙○○訂立79年11月1日土地買賣契
      約書，以6,000萬元向乙○○購買系爭土地，惟據證人戊○○於本院94年11月11日審判時證稱：伊以6,000 萬元去
      訂立偵字3166卷第30至35頁之土地買賣契約，因為這個土
      地不像現在開發的那麼好，很多人不敢買這土地，乙○○
      將高於市價4,000萬元的土地以6,000萬元賣給伊，系爭土
      地在乙○○手上行情是不好的，因為土地是袋地，所以行
      情不好，如果由國華人壽公司處理會比較好處理，支付給
      乙○○的錢是甲○○拿出來的，算是投資的，伊只是賺佣
      金，但沒有說多少錢，伊想至少有二成左右。系爭土地賣
      了1億多元，伊沒有拿到這些錢，支票也沒有到伊手上，
      伊也沒有看到支票，支票也沒有伊之背書，國華人壽公司
      支付系爭土地款的支票簽收單簽名是伊簽的等語（見本院
      重上更(三)卷二第22至23頁）。
（三）戊○○與乙○○於79年11月1日簽立土地買賣契約書後，
      有關購地價款之支付，第1筆係以被告為發票人第一商業
      銀行中山分行為付款人（帳號FA0000000），如附表一編
      號(一)所示面額2,200萬元支票於同年11月3日繳交土地增值
      稅2,179萬0,149元，其餘20萬9,851元當日存入甲○○原
      支票帳戶（見偵字第3166號卷第43頁第46頁支票影本、甲○○支票存款開戶申請書、支票帳戶存款明細分類帳、土
      地增值稅繳納通知書）。就該筆2,179萬0,149元土地增值
      稅，經本院函查臺北市稅捐稽徵處信義分處，復稱：「納
      稅義務人祭祀公業周榮文坐落台北市○○區○○段三小段
      45-2號土地於79年10月19日申報移轉，核定土地增值稅為
      21,790,149元，於79年11月3日第一銀行中山分行繳納，
      後由納稅義務人申請重新核定為15,395,654元，並於79年
      12月11日退還溢繳金額6,394,495元。」此有該分處94年7
      月15日北市稽信義甲字第09460804 400號函一份在卷可佐
      （見本院重上更三卷一第191頁）。而就其餘20萬9,851元
      當日存入甲○○原支票帳戶，經本院向第一商業銀行中山
      分行，據復：「函覆來函附件中『摘要欄』英文字義CP為
      現金支出，CS為現金收入。」此有該行94年11月9日一中
      山字第365號函一份在卷可佐（見本院重上更三卷一第217
      頁）。另第3筆：因調整追徵土地增值稅1,115萬6,800元
      ，於同年12月18日先以國華人壽公司所簽發附表一編號(三)
      所示同額支票繳納，嗣後再由國華人壽公司支付購地款時
      以附表二編號(五)之支票歸墊，此有支票、國華人壽公司開
      戶申請書、支票帳戶存款明細分類帳、土地增值稅繳納通
      知書、國華人壽支票存款送款單再卷可查（稅額為1,115
      萬6,800元，見偵字第3166號卷第45頁，第47頁至第49頁
      ，第26頁至第28頁）。被告於82年1月28日在調查人員調
      查時供稱：「我未繳過該土地增值稅款。（經提示土地稅
      捐機關核算之增值稅單影本及一銀中山分行帳戶甲○○及
      國華人壽公司往來帳影本），據本局調查台北市松山稅捐
      分處對前開土地分於79年11月、12月間開立應繳土地增值
      稅單2張，金額分別為2,179萬0,149元及1,115萬6,800元
      ，合計3,294萬6,949元，而你則依前開帳戶開立面額分係
      2,200萬元支票《票號：FA0000000》，及1,115萬6,800元
      支票《票號：FA0000000》2張支付繳納，作何解釋？）我
      無法解釋」云云（見偵字第3166號卷第8頁）。而戊○○
      於82年1月4日在調查人員調查時供稱：……簽約畢後，即
      由甲○○指示徐舫開立頭期款交予周光明、乙○○二人（
      係以支票支付土地款，至於面額、帳戶不詳），此後我因
      與甲○○鬧翻，故未再過問此事等語（見偵字第3166號卷
      第51頁）。於82年1月18日在調查人員調查時陳稱：「有
      關該土地之土地增值稅及欠稅則由甲○○處理繳納」等語
      （見偵字第3166號卷第68頁）。證人周光明於82年1月18
      日在調查人員調查時陳稱：「有關土地增值稅和欠稅部分
      均是由國華人壽公司直接繳交，並沒有透過我和乙○○，
      此點與契約內容略有出入，所以我只知道一共係三千三百
      餘萬元的土地增值稅和欠稅……。附表一編號(一)、(四)，係
      國華人壽公司負責人甲○○直接去繳交之土地增值稅之相
      關資料。」（見偵字第3166號卷第73頁背面至第74頁背面
      ）。證人乙○○於82年1月18日在調查人員調查時陳稱：
      「有開立乙紙支票作為繳交稅款用，但並未交予我，由何
      人處理前述稅款我不清楚，我只收到該1,000萬元之支票
      ，係用來抵償周光明積欠我的債務，至於其他細節我均不
      過問」等語（見偵字第3166號卷第82頁背面）。再查，土
      地價款第2筆即如附表一編號(二)所示王正寶名義簽發面額1
      千萬元之支票，及第4筆即如附表一編號(四)所示徐舫名義
      簽發面額1,688萬9,169元之支票，業據證人乙○○、周光
      明陳明業已收受，該支票係本件購地之頭期款云云（見偵
      字第3166號卷第72頁反面、82頁正面）；乙○○並證稱真
      正買主係國華人壽公司，由戊○○代表國華人壽公司出面
      洽談轉讓事宜等語（見偵字第3166號卷第81頁、第83頁、
      第74頁）。雖證人王正寶、徐舫均否認上開2張支票係本
      件購地款；證人王正寶供陳：係戊○○向其借款，以股票
      質押，嗣伊已將股票售出抵償云云（見偵字第3166號卷第
      159頁反面至第160頁）；證人徐舫則證稱：係戊○○曾向
      伊借款，於79年12月27日交付附表二編號(二)支票給伊，伊
      簽發附表一編號(四)支票之差額給戊○○等語（見偵字第31
      66號卷第199頁反面）。然證人王正寶、徐舫所述各節，
      已為戊○○否認有借款之情事。參以：（一）證人王正寶
      、徐舫雖證稱支票係戊○○所借用，然對於其與戊○○如
      何借貸往來及戊○○所交付作為質押之股票如何售出乙節
      ，並未能提出相關之資料以供調查。（二）證人即王正寶
      之妻王婧恆於調查局訊問時又陳稱：「（前開支票）係本
      公司前任董事長現任名譽董事長甲○○在79年間透過本人
      向我先生王正寶借用的，至於甲○○借用之目的為何，本
      人並不清楚；……前開支票有兌現，1,000萬元係由甲○○存入王正寶該帳戶內」等語（見偵字第3166號卷第143
      頁反面）。（三）證人徐舫所開立如附表一編號(四)所示之
      支票面額1,688萬9,169元，洽與應支付乙○○、周光明之
      土地價格尾款數目相符。戊○○於本院94年11月11日證稱
      ：其於調查局所述屬實，而其於82年1月18日於法務部調
      查局陳稱：「甲○○於79年10月間，委託代書估算，坐落
      於台北市○○段○○段45-2地號之土地增值稅及欠稅共2,
      195萬4,031元，扣除乙○○應得之1,000萬元，尾款2,804
      萬5,969元即為周光明售地後實際利潤，我乃據此與周光
      明、乙○○簽立以此價金為基礎之買賣契約，並於簽約時
      ，甲○○當場指示渠秘書徐舫開立面額1,000萬元遠期支
      票乙張（按帳戶王正寶，帳號：00000000，行庫：第五信
      用合作社儲蓄部，票號：AH0000000，到期日79年11月28
      日），交給我再轉交予乙○○，有關該土地之土地增值稅
      及欠稅則由甲○○處理繳納，約在79年12月間，周光明打
      電話給我，表示該土地增值稅原估算價金有誤，甲○○已
      繳納稅款3,294萬6,949元，扣除乙○○1,000萬元，代書
      費、印花費等雜項開支約16萬3,882元，渠只能拿得1,688
      萬9,169元，與原應得售地款二千八百餘萬元，約差1,000
      萬元，要我設法與甲○○溝通，能否替渠多爭取一些價款
      ，我乃應周光明之請託，打電話給甲○○，甲○○表示合
      約訂定總價款為6,000萬元，叫我少囉嗦，一口回絕，最
      後甲○○果依該實際尾款價1,688萬9,169元開立徐舫設於
      一銀中山分行帳戶支票乙張，交由周光明具領（見偵3166
      號卷第68頁正背面）；（四）附表一編號(四)所示支票係由
      周光明於79年12月27日直接前往國華人壽公司向徐舫領取
      之尾款，並非由戊○○所交付或轉交等情，復據證人周光
      明於調查局訊問時陳述在卷（偵字第3166號卷第73頁反面
      ）各節；均可佐證附表一編號(二)、(四)之支票確係被告所用
      以支付乙○○、周光明之土地價格尾款。戊○○雖與乙○○簽立系爭土地買賣契約書，惟均由被告支付購地款並代
      繳土地增值稅，戊○○則未支付分文，可見戊○○所稱係
      受被告之命代為簽立系爭土地買賣契約書，為可採信，被
      告辯稱不知戊○○有簽立該79年11月1日購地款6,000萬元
      之買賣契約書云云，顯係卸責之詞，不足採信。
（四）被告與戊○○再於同年12月4日以戊○○名義與國華人壽
      公司簽立該筆土地買賣契約書，出售系爭土地予國華人壽
      公司，所列購地價格為1億1,101萬7,500元，並由國華人
      壽公司支付附表二所示5張支票作為購地價款，其中編號
      (一)至(四)之支票，以戊○○印章背書後持向第一商業銀行中
      山分行提示兌現而票款分別流入徐舫、邱福順帳戶，且大
      部份票款再轉入丁○○使用之世華銀行鵬惠股份有限公司
      帳戶，編號(五)所示支票則存入國華人壽公司帳戶內用以歸
      還於79年12月18日所繳納之土地增值稅款，有土地買賣契
      約書及支票5紙在卷可證（見偵字第3166號卷第30頁至第3
      5、14、20、22、28頁）。另依證人邱福順證稱：「我於7
      8年11月退伍即進入國華保全股份有限公司，擔任保全員
      ，至81年7月1日始改調國華人壽公司沅達通訊處擔任人壽
      保險部門主任迄今，該帳戶（即第一商業銀行中山分行00
      000000000帳號）除作為國華保全公司發放薪水撥款之用
      外，我僅於79年12月間借給國華保全公司之同事丙○○使
      用1次，當日下午3時餘，楊某將前述存摺及印章歸還給我
      ，我才發現前述存摺當日出入金額竟高達八千三百餘萬元
      ，丙○○雖掛名為國華保全公司保全員，但我從78年11月
      進入國華保全公司後，即發覺楊某一直是擔任國華人壽公
      司顧問丁○○之專任司機，該面額8,320萬元之台灣銀行
      支票，確係從我的活期儲蓄帳戶內（帳號17403）內出入
      ，惟為何轉入鵬惠公司，又為何於79年12月6日同日出入
      ，我皆不清楚」等語（見偵字第3166號第129、130頁）。
      再據證人即被告僱用之秘書徐舫於調查局北機組證稱：「
      我在第一銀行中山分行開設的支票號碼為00000000000，
      這個帳戶原由我個人使用，但甲○○為了個人隱私及方便
      ，曾徵求我的同意，與我共用此帳戶，但我每日都有結算
      ，帳上屬於他或我的金額都分得很清楚，甲○○要求我將
      本公司開具之79年12月27日金額二千二百餘萬元支票（按
      指附表二編號(四)所示支票）軋入我的帳戶，我想是基於方
      便及信任我所致」等語（見偵字第3166號卷第102頁正面
      ）；並有該支票、徐舫支票存款送款單、徐舫支票存款開
      戶申請書及支票存款明細分類帳等影本各1紙附卷可稽（
      見偵字第3166號第13頁至第16頁），其中部分款項流入被
      告所共用之徐舫帳戶。另系爭土地原為周光明所管理之「
      祭祀公業周榮文」名下之土地，嗣於79年11月20日以判決
      之原因登記為乙○○所有，再於79年12月22日以買賣之原
      因由乙○○將所有權移轉登記予國華人壽公司而取得所有
      權等情，有卷附土地登記簿謄本及土地所有權狀足憑（見
      上訴卷第79頁、偵字3166號卷第217頁）被告亦供稱：國
      華人壽公司係向戊○○買受系爭土地，其與乙○○從未見
      面等語，則何以該筆土地係由乙○○直接辦理移轉登記為
      國華人壽公司所有，而非由契約之當事人戊○○所移轉，
      此與交易常情有重大不同，參以被告所謂購地款高達1億
      1,101萬7,500元，大部分竟流入徐舫、邱福順之他人帳戶
      內，被告雖稱此係戊○○與徐舫金錢往來云云，惟為戊○○所否認，並證稱伊向乙○○買系爭土地之錢，係被告所
      出等語，被告所辯為不可採，且益徵國華人壽公司與戊○○間之買賣契約係屬虛偽不實，戊○○所述由戊○○以6,
      000萬元向乙○○購入系爭土地，為可採信，被告與戊○○再以1億1,101萬7,500元售予國華人壽公司，從中牟取
      5,101萬7,500元之不法利益，被告身為國華人壽公司之董
      事長，為國華人壽公司處理事務，意圖為自己不法利益，
      而為違背其任務之行為，致生損害於國華人壽公司之財產
      ，背信犯行，洵足認定。
（五）被告雖辯稱：系爭土地面積367平方公尺，於79年年底之
      公告地價為每平方公尺17萬6,000元，有土地增值稅繳納
      通知書在卷可查（見偵字第3166號卷第219-1頁），折合
      每坪約54萬元，全部土地公告現值應為6,459萬2,000元，
      乙○○不可能以6,000萬元出售系爭土地，且當時經國華
      人壽公司委託中華不動產鑑定股份有限公司鑑定該土地價
      額為1億1,323萬7,850元，並於79年12月8日登報公告，國
      華人壽公司財務部投資科人員更按該土地之位置、建蔽率
      及容積率等評估，認以每玶100萬元購入，其投資報酬率
      為18.9，則屬相當，伊因而指示承辦人辦理以該價額向戊○○買受系爭土地之手續；並於80年2月8日經董事會承認
      ，於80年2月27日經股東會承認在案，有該公司第12屆第7
      次董事會議事錄（見本院上訴卷(一)第144頁）及80年股東
      常會議程（見同上卷第145頁）可證。嗣又於84年12月7日
      經國華人壽公司第13屆第20次董事會決議通過出售系爭土
      地，並於84年12月13日與臺灣農林股份有限公司訂立不動
      產買賣契約，以1億2,200萬元出售，復於出售土地後，經
      85年股東常會承認，有該不動產買賣契約書、董事會議事
      錄及股東常會議事錄為憑（見同上卷第146至152頁），是
      可證對國華人壽公司而言，該公司購入系爭土地並未因而
      受有何不利可言，即難認被告有何違背其任務之行為云云
      。惟查證人乙○○因無能力負擔高達二千餘萬元之土地增
      值稅，乃委請周光明另覓買主急於脫手，已如前述；是其
      所欲出售之價格較市價行情為低，自非意外。戊○○於本
      院94年11月11日審判時證稱；「事實上（台北市）信義區
      當時土地在我們的手上行情是很好，但在乙○○的手上的
      行情是不好的，因為土地是袋地，所以行情不好，如果由
      國華人壽來處理會比較好處理等語。且乙○○、周光明均
      一致陳稱：係以6,000萬元出售系爭土地，被告所辯乙○○不可能以6,000萬元出售系爭土地云云，並不可採。被
      告辯稱國華人壽公司購買系爭土地雖均依法定程序完成購
      買手續，並於嗣後出售系爭土地時尚有獲利云云，惟據檢
      察官指稱：被告是公司的負責人，應負善良管理人的責任
      ，戊○○跟地主買的價金是國華人壽公司出的，但過了一
      個水之了，差價五千多萬元，告訴人說的很清楚，帳戶上
      獲利五千多萬元，要繳增值稅，如果告訴人沒有出來檢舉
      的話，增值稅就落到告訴人的身上，被告有犯背信罪等語
      （見本院95年1月12日審判筆錄）。被告為國華人壽公司
      處理本件購地事宜，事實上僅以6,000萬元購入系爭土地
      ，竟虛列為1億1,101萬7,500元，使國華人壽公司受有5,1
      01萬7,500元之損害，即以低價為自己買進再以高價售予
      國華人壽公司，顯致生損害於國華人壽公司之財產。被告
      上開辯解委無足採。
（六）關於被告與戊○○基於犯意聯絡，推由戊○○與乙○○訂
      立土地買賣契約，以6,000萬元之價格購入本件土地，並
      以附表一所示之四紙支票給付價款等情。被告辯以：附表
      一所示之支票四紙，面額共計為6,004萬5,969元（10,000
      ,000+22,000,000+11,156,800+16,889,169=60,045,969）
      ，並非6,000萬元云云。惟查：附表一編號(一)支票，依據
      土地買賣契約書第二條（一）之中記載：「甲方以價款壹
      部分新台幣貳仟壹佰玖拾伍萬肆仟零拾壹元提供乙方做
      為繳納土地增值稅及欠稅之用（如附件）」。據證人戊○○於本院94年11月11日審判時就「剛才所講的土地買賣契
      約第二條（一）：以價金新台幣貳仟壹佰玖拾伍萬肆仟零
      參拾壹元提供做為繳納土地增值稅及欠稅之用（如附件）
      當時增值稅與欠稅有無算好？」證稱：「有算好的，但是
      後來沒有寫附件。」等語。而該紙支票面額係2,200萬元
      ，雖與土地買賣契約書所示之金額不符，惟觀該紙支票背
      面及土地增值稅繳納通知書「收款公庫及經收人員蓋章欄
      」上均蓋有「一銀中山分行79.12.18暨代收國（市）庫稅
      款章」，顯示該紙支票確係用於繳稅，然依照支票繳稅之
      方式，正常情況繳款人應開具與應繳稅款之金額相同面額
      之支票，以憑繳稅，今以被告甲○○名義簽發2,200萬元
      之支票，超過應繳納之土地增值稅及欠稅共2,195萬4,031
      元（其中欠稅部分，卷內並無任何資料，據戊○○證稱：
      「有算好的，但是後來沒有寫附件」），其中2,179萬0,1
      49元用以繳納土地增值稅（見偵字第3166號卷第43頁）而
      其餘20萬9,851元則係現金收入方式回存入被告在第一銀
      行中山分行之帳戶內（見偵字第3166卷第46頁）。被告簽
      發以第一商業銀行中山分行為付款銀行之支票用以繳納稅
      款之用，而該行代收該土地增值稅，此有土地增值稅繳納
      通知書及甲○○支票帳戶存款明細分類帳可參，前開支票
      帳戶存款明細分類帳所載甲○○之支票帳戶於79年11月3
      日開立面額2,200萬元支票一紙繳納金額2,179萬0,149元
      之土地增值稅，尚餘之20萬9,851元以現金收入存入原支
      票帳戶內，前開面額2,200萬元之支票其中2,179萬0,149
      元係繳納該筆土地增值稅之用，至於依土地買賣契約書約
      定之另有欠稅16萬3,882元部分（計算方式：2,195萬4,03
      1元-2,179萬0,149元=16萬3,882元）因非以此2,200萬元
      之支票繳納，自與該2,200萬元支票無關。則以10,000,00
      0+21,954,031（即21,790,149+163,882）+11,156,800+16
      ,889,169=6,000 萬元，被告所稱金額非6,000萬元云云，
      顯非可採。
（七）至於附表二編號 (一)、(二)、(三)所示之支票三紙，雖
      「以戊○○之印章背書後，存入邱福順在第一商業銀行中
      山分行所設00000000000號帳戶提示兌現，再轉存入丁○○使用之鵬惠股份有限公司在世華銀行開設之帳戶內」，
      證人邱福順證稱：「我於78年11月退伍即進入國華保全股
      份有限公司擔任保全員，至81年7月1日始改調國華人壽公
      司沅達通訊處擔任人壽保險部門主任迄今，該帳戶除作為
      國華保全公司發放薪水撥款之用外，我僅於79年12月間借
      給國華保全公司之同事丙○○使用一次，當日下午3時許
      ，楊某將前述存摺及印章歸還給我，我才發現前述存摺當
      日出入金額竟高達八千三百餘萬元。丙○○雖掛名為國華
      保全公司保全員，但我從78年11月進入國華保全公司後，
      即發覺楊某一直是擔任國華保全公司顧問丁○○之專任司
      機，該面額八千三百二十萬元之台灣銀行支票，確係從我
      的活期儲蓄帳戶內出入，惟為何轉入鵬惠公司，又為何於
      79年12月6日同日出入，我皆不清楚」等語。被告自始即
      否認有使用邱福順之上開帳戶，將國華人壽公司所簽發附
      表二編號(一)、(二)、(三)所示之支票票款移轉至丁○○所使用
      帳戶之情事。最高法院發回意旨以：被告與丁○○有何關
      係？究係被告或由戊○○委託丁○○轉囑？抑或被告直接
      囑託丙○○出面向邱福順借用帳戶？如何得謂邱福順之上
      開帳戶係為被告使用之人頭帳戶？仍欠明朗，此與被告之
      利益難謂無重大關係，認應詳予究明。經查：丁○○已於
      90年10月6日出境前往舊金山，迄今無入境紀錄，此有內
      政部警政署入出境管理局93年7月7日境信伶字第09310071
      790號函一份在卷可佐（見本院重上更三卷(一)第51至52頁
      ），本院無從使之到庭接受詰問。而證人丙○○於93年11
      月19日本院審判時，就「於79年間任職何處？擔任工作事
      項？與甲○○是否認識？與邱福順是否熟識？」證稱：「
      一、我幫丁○○開車，是他的司機。二、我不認識甲○○
      ，沒有交往。三、邱福順我也不認識。」。就「邱福順在
      調查局說在79年12月間有借給你使用一銀中山分行的帳戶
      ？答：「我要看到人才能確認邱福順我是否認識，至於我
      有沒有借給他帳戶，我不記得。」就「曾否於79年12月間
      向邱福順借一銀帳戶去提兌支票？所提兌之支票共8,320
      萬元，是否即是附表三（即偵（3166號）卷第136至139頁
      ）之支票四張）？」證稱：「我不記得了，如果有的話也
      是老闆丁○○叫我去做的。」就「該支票的錢八三二○萬
      元當天由一銀開立八三二○萬元台支（偵卷第140頁），
      該台支存入世華銀行鵬惠公司之帳戶是否亦是你去存的？
      是依何人指示存入該帳戶？就該支票之提兌與存入之事項
      甲○○有無對你為任何指示？」證稱：「鵬惠公司就是丁○○的公司，他交待我做我就做，我也不記得是否有去存
      。甲○○沒有對我有任何的指示。」（見本院重上更三卷
      一第75至77頁）。被告雖未與證人丙○○直接接觸，又無
      法向丁○○訊明，惟據證人戊○○證稱：伊僅簽支票簽收
      單，但並未拿到如附表二之五張支票，且伊向乙○○買系
      爭土地之錢係被告出的等語，則形式上如附表二所示支票
      雖由戊○○簽收，實際上仍由被告持有處理，尚難以此為
      被告有利之認定。
（八）告訴人戊○○於82年1月4日在調查局北機組初訊時指訴：
      伊於79年11月1日係透過被告之安排，以伊名義與乙○○
      簽立土地買賣契約書，在場人計有周光明、乙○○、甲○○、代書及甲○○之秘書徐舫等人，簽約完畢後，即由被
      告指示徐舫開立附表一編號(二)所示之支票支付頭期款予周
      光明、乙○○2人云云（見偵字第3166號卷第50頁反面、
      第51頁正面）；嗣於本院前審訊問時則稱：被告與徐舫在
      伊與乙○○簽約的過程均未出面等語（見本院上訴卷(二)第
      23頁正面），前後或有不一。且徐舫於79年10月15日即出
      境美國，至同年12月8日始回國，有內政部警政入出境管
      理局85年5月20日境信昌字第1062號函並附徐舫之出入
      境紀錄在卷可稽（見上訴卷(一)第49至51頁），致簽約時徐
      舫究有無在場，不無可疑，然此或因時隔多時戊○○對於
      在場人記憶有誤，而況，戊○○於嗣後偵訊時已稱簽約係
      在79年10月初（見同前偵卷第66頁反面），核與證人周光
      明及乙○○所稱一致，斯時徐舫仍在國內尚未出國，以徐
      舫為被告之祕書，於簽約時在場自屬可能，且戊○○確有
      與乙○○簽立上開買賣契約書，已如前述，對於徐舫有無
      在場已不甚重要，誠難以戊○○上開陳述有異而據為被告
      有利之認定。
（九）被告雖另辯稱：戊○○有妄想症，其所指訴均非實在云云
      惟據證人戊○○於本院94年11月11日審判時，就「八十二
      年九月到十一月間你曾經因為被害妄想症到三總就醫？」
      證稱：「是。」，就「對三軍總醫院醫生的記載是否是事
      實？（請提示上更一卷44-47頁）」證稱：「事實上我是
      因為另外有一塊土地，很大，上面有八家人家，很難搞，
      我後來被管訓，我想說精神耗弱就可以不用管訓，但三總
      不肯開，他寫的不夠嚴重，又叫我去做智力測驗，結果我
      智力測驗很高，我還是去管訓了。」等語。戊○○係於82
      年9月至82年11月在三軍總醫院住院住療，而戊○○於調
      查局訊問之時間為「82年1月間」，亦即戊○○發病係在
      本件案發後，則被告前揭戊○○因有病致其指訴內容不實
      在之辯解，已非可採。況據證人戊○○證稱其係為逃避管
      訓（按係感訓）才去三軍總醫院就醫，則被告前揭戊○○
      因有病致其指訴內容不實在之辯解，亦非可採。
（十）本案事證明確，被告犯行已可認定。
三、核被告所為，係犯刑法第342條第1項之背信罪。戊○○自始
    即仲介系爭土地買賣，嗣受被告之託以自己名義與乙○○簽
    立買賣契約，並就被告以其名義出售系爭土地與國華人壽公
    司而偽作買賣契約書知情並加以同意，致國華人壽公司受有
    損害，刑法第342條第1項之背信雖係以被告與國華人壽公司
    間有為他人處理事務之特定關係而成立，戊○○不具該特定
    關係，惟其與被告共同實施犯罪，其雖無特定關係，仍以共
    犯論。其二人有犯意聯絡、行為分擔，均為共同正犯。
四、原審據以論罪科刑，固非無見，惟查：（一）被告於79年12
    月4日以戊○○名義與國華人壽公司簽立土地買賣契約書、
    收受購地款及在支票上背書加以行使係為戊○○所知情及加
    以同意，原判決仍論以被告行使偽造文書罪，且未論戊○○
    為共同正犯，均有未洽。（二）系爭土地面積係0.0367公頃
    ，原判決事實欄載為面積0.037公頃，已有未合；附表二編
    號(二)所示支票面額為三千「六百」六十九萬四千七百五十元
    （見偵字第3166號第21頁），原判決於事實、理由均誤載為
    三千「三百」六十九萬四千七百五十元，亦有未合。（三）
    附表二編號(五)所示支票面額為一千一百「十五」萬六千八百
    元（見偵字第3166號第281-1頁），原判決事實、理由亦均
    誤載為一千一百「十」萬六千八百元，亦與事實不合。被告
    就背信部分仍執前詞上訴否認犯罪，雖不可採，就行使偽造
    文書部分被告上訴否認該部分犯行，則為可採（詳如後不另
    為無罪諭知部分所述），為有理由，且原判決亦有前揭可議
    ，應由本院予以撤銷改判。爰審酌被告犯罪之動機、目的、
    所受之刺激、手段、品行、智識程度、背信所得利益及犯罪
    後之態度等一切情狀，量處如主文第2項所示之刑。
五、不另為無罪諭知部分：
（一）公訴意旨另以：被告甲○○於同年12月4日冒用戊○○之
      名義與國華人壽公司偽簽該筆土地買賣契約書，約定由戊○○出售該筆土地予國華人壽公司，並虛列購地價格為1
      億1,101萬7,500元，嗣於同年12月22日，由乙○○直接辦
      理移轉登記為國華人壽公司所有，足以生損害於戊○○，
      因認被告亦涉有刑法第216條、第210條之罪嫌。
（二）訊之被告堅決否認有行使偽造文書之犯行，辯稱：國華人
      壽公司購買系爭土地，契約確係由戊○○在79年12月4日
      到國華人壽公司，與國華人壽公司簽訂的，且有關購地款
      亦由戊○○簽收領取等語。經查，戊○○固否認於79年12
      月4日有與國華人壽公司簽訂不動產買賣契約書及收受附
      表二所示5張購地款支票等情，而觀之不動產買賣契約書
      上「戊○○」之印文及署押、附表二所示5張支票背面「
      戊○○」之印文，與戊○○自承真正之79年11月1日戊○○與乙○○所訂之土地買賣契約書上之印文確有不同，且
      關於上開「戊○○」之署押，亦與戊○○自承真正之79年
      11月1日土地買賣契約書及本案調查、偵審筆錄上戊○○
      之簽名，筆跡均明顯有異，並非同一人所為，惟本件國華
      人壽公司支付購地款支票收據上所載79年12月5日、同月6
      日及同月27日收受之5張支票，各欄除蓋有「戊○○」印
      文外，並均於印文旁接連簽署「戊○○」之姓名之簽名為
      戊○○承認其為真正（見本院94年11月11日審判筆錄），
      戊○○雖陳稱伊簽名時，收據上已蓋妥其印文云云，但為
      被告所否認，姑不論戊○○簽名時支票收據上有無蓋妥印
      文，然支票收據上已明載有「土地款」、「增值稅金額」
      等語，及記載支票金額，戊○○於簽名時實難諉為不知為
      本件與國華人壽公司簽約之購地款，另參以戊○○於法務
      部調查局亦供稱：「約在80年2月間，我接獲證管會通知
      ，要我出面說明前述土地出售予國華人壽公司情形，我即
      馬上與徐舫聯絡，徐舫表示『沒事，小事一樁，已經解決
      了』，我得此訊息，即未赴證管會說明…等語（見偵字第
      3166號卷第70頁反面、第71頁正面）。而於本院94年11月
      11日審判時稱：「系爭土地有以6,000萬元的錢去訂買賣
      契約，契約書上的名字是我簽的，不是我的印鑑章，雖然
      不是我的印鑑章，章是我的。國華人壽支付系爭土地款的
      支票簽收單簽名是我簽的，印章不是我的。」（見本院94
      年11月11日審判筆錄）。而徐舫係被告當時之祕書，如戊○○未出售系爭土地予國華人壽公司，何以證管會通知其
      出面說明時，即與徐舫聯絡，迨徐舫告知事已解決，即未
      前往說明，另證人即國華人壽公司財務部職員魏雲瑛亦證
      稱簽訂買賣契約時，見過戊○○在場，戊○○是跟一些伊
      不認識的人來云云（見原審卷第49頁正面）。且戊○○於
      本院94年11月11日審判時，並以證人身分證稱：當初被告
      有口頭跟伊講等語。可見戊○○以其自已名義於79年12月
      4日與國華人壽公司所簽訂之買賣契約應係知情並有加以
      同意。否則，豈願於支票收據上簽名，並於證管會通知有
      關系爭土地出售予國華人壽公司應提出說明時，即與被告
      之祕書徐舫聯絡，且當徐舫告知沒事後即未前往證管會說
      明？而況，本件系爭土地自始即由戊○○仲介並代被告出
      面洽談購買事宜，更受被告之託以其自已名義與乙○○簽
      訂買賣契約，進而遂行被告背信得利之目的，戊○○與國
      華人壽公司之簽約更是本件犯罪計畫之一環，戊○○誠難
      諉為不知。79年12月4日之國華人壽公司與戊○○名義所
      訂之不動產買賣契約書，其內容為戊○○所認知並同意之
      情況下所簽章，可以認定。則被告無偽造文書可言。此外
      ，復查無其他確切證據足證被告有何行使偽造文書犯行。
      不能證明被告有此部分犯罪，惟依公訴意旨認此部分與前
      開論罪科刑部分有牽連犯之裁判上一罪關係，爰不另為無
      罪之諭知。臺灣臺北地方法院檢察署85年度他字第332號
      移送併辦部分係告訴人戊○○以此部分同一事實指訴被告
      涉犯偽造文書罪嫌，而移送併辦，併此敘明。
據上論斷，應依刑事訴訟法第369條第1項前段、第364條、第299
條第1項前段，刑法第28條、第342條第1項、罰金罰鍰提高標準
條例第1條前段，判決如主文。
本案經檢察官鍾鳳玲到庭執行職務。
中    華    民    國    95    年    1     月    24    日
                  刑事第十八庭  審判長法  官  吳昭瑩
                                      法  官  楊貴雄
                                      法  官  李英勇
 以上正本證明與原本無異。
如不服本判決，應於收受送達後十日內向本院提出上訴書狀，其
未敘述上訴之理由者並得於提起上訴後十日內向本院補提理由書
（均須按他造當事人之人數附繕本）。
                                      書記官  李信穎
中    華    民    國    95    年    1     月    25    日
附表一
┌─┬─┬─┬────┬──┬────┬───────┐
│編│發│發│支票號碼│付款│支票轉  │證       據   │
│號│票│票├────┤銀行│讓經過  │（註：偵卷三係│
│  │人│日│票面金額│    │        │指82年度偵字第│
│  │  │  │        │    │        │3166號卷）    │
├─┼─┼─┼────┼──┼────┼───────┤
│1 │翁│79│FA911572│第一│於79年11│支票（偵卷三│
│  │一│年│7       │商業│月3日提 │第45頁）      │
│  │銘│11├────┤銀行│示後，其│甲○○支票存│
│  │  │月│22,000,0│中山│中21,790│款開戶申請書及│
│  │  │2 │00元    │分行│,149元用│支票帳戶存款明│
│  │  │日│        │    │以繳納土│細分類帳（偵卷│
│  │  │  │        │    │地增值稅│三第44、46頁）│
│  │  │  │        │    │，其餘20│土地增值稅繳│
│  │  │  │        │    │,9851元 │納通知書（稅額│
│  │  │  │        │    │於當日存│為21,790,149  │
│  │  │  │        │    │入甲○○│元）（偵卷三第│
│  │  │  │        │    │原支票帳│43頁）        │
│  │  │  │        │    │戶。    │              │
├─┼─┼─┼────┼──┼────┼───────┤
│2 │王│79│AH145671│台北│交付蔡世│支票（偵卷三│
│  │正│年│3       │市第│俊交由周│第37頁）      │
│  │寶│11├────┤五信│光明轉交│王正寶甲種活│
│  │  │月│10,000,0│用合│乙○○提│期存款開戶調查│
│  │  │28│00元（頭│作社│交兌領  │表（偵卷三第36│
│  │  │日│期款）  │儲蓄│        │頁）          │
│  │  │  │        │部  │        │              │
├─┼─┼─┼────┼──┼────┼───────┤
│3 │國│79│FA915898│第一│用以繳納│支票（偵卷三│
│  │華│年│2       │商業│納稅義務│第45頁）      │
│  │人│12├────┤銀行│人係黃金│國華人壽開戶│
│  │壽│月│11,156,8│中山│喜之土地│申請書及支票帳│
│  │股│18│00元    │分行│增值稅11│戶存款明細分類│
│  │份│日│        │    │,156,8  │帳（偵卷三第48│
│  │有│  │        │    │00元    │、49頁）      │
│  │限│  │        │    │        │土地增值稅繳│
│  │公│  │        │    │        │納通知書（稅額│
│  │司│  │        │    │        │為11,156,800元│
│  │  │  │        │    │        │）（偵卷三第  │
│  │  │  │        │    │        │47頁）        │
├─┼─┼─┼────┼──┼────┼───────┤
│4 │徐│79│FA910983│第一│由周光明│支票（偵卷三│
│  │舫│年│9       │商業│向國華人│第39頁）      │
│  │  │12├────┤銀行│壽公司領│徐舫支票存款│
│  │  │月│16,889,1│中山│取提示兌│開戶申請書及支│
│  │  │29│69元    │分行│領      │票存款明細分類│
│  │  │日│        │    │        │帳（偵卷三第  │
│  │  │  │        │    │        │38、40頁）    │
│  │  │  │        │    │        │周光明活期儲│
│  │  │  │        │    │        │存款存摺（第41│
│  │  │  │        │    │        │、42頁）      │
└─┴─┴─┴────┴──┴────┴───────┘
┌─┬─┬─┬────┬──┬────┬───────┐
│編│發│發│支票號碼│付款│支票轉  │證       據   │
│號│票│票├────┤銀行│讓經過  │              │
│  │人│日│票面金額│    │        │              │
├─┼─┼─┼────┼──┼────┼───────┤
│1 │國│79│FA915864│第一│以戊○○│支票3紙（偵 │
│  │華│年│4       │商業│印章背書│卷三第20、21、│
│  │人│12├────┤銀行│後，於79│22頁）        │
│  │壽│月│33,305,2│中山│年12月6 │國華人壽開戶│
│  │股│5 │50元    │分行│日在邱福│申請書及支票帳│
│  │份│日│        │    │順名義之│戶（扣款）明細│
│  │有│  │        │    │一銀中山│分類帳（偵卷三│
│  │限│  │        │    │分行1415│第17、18頁)   │
│  │公│  │        │    │0000000 │邱福順活期儲│
│  │司│  │        │    │帳號提示│蓄存款存入憑條│
│  │  │  │        │    │兌領後，│（偵卷三第19頁│
│  │  │  │        │    │再轉存入│）            │
├─┼─┼─┼────┼──┤丁○○使│領出款項之一│
│2 │國│79│FA915867│第一│用之世華│銀中山分行簽發│
│  │華│年│1       │商業│銀行鵬惠│之支票（偵卷三│
│  │人│12├────┤銀行│股份有限│第23頁）      │
│  │壽│月│36,694,7│中山│公司3031│鵬惠股份有限│
│  │股│6 │50元（原│分行│-1帳戶  │公司支票存款印│
│  │份│日│判決誤載│    │        │鑑卡及支票存款│
│  │有│  │為33,694│    │        │明細分戶帳（偵│
│  │限│  │,750元）│    │        │卷三第24、25頁│
│  │公│  │        │    │        │）            │
│  │司│  │        │    │        │              │
├─┼─┼─┼────┼──┤        │              │
│3 │國│79│FA915867│第一│        │              │
│  │華│年│2       │商業│        │              │
│  │人│12├────┤銀行│        │              │
│  │壽│月│7,712,25│中山│        │              │
│  │股│6 │0元     │分行│        │              │
│  │份│日│        │    │        │              │
│  │有│  │        │    │        │              │
│  │限│  │        │    │        │              │
│  │公│  │        │    │        │              │
│  │司│  │        │    │        │              │
├─┼─┼─┼────┼──┼────┼───────┤
│4 │國│79│FA917935│第一│以戊○○│支票（偵卷三│
│  │華│年│4       │商業│印章背書│第14頁）      │
│  │人│12├────┤銀行│後，於79│國華人壽公司│
│  │壽│月│22,148,4│中山│年12月27│開戶申請書及支│
│  │股│17│50元    │分行│日，在徐│票帳戶（扣款）│
│  │份│日│        │    │舫名義之│明細分類帳（偵│
│  │有│  │        │    │一銀中山│卷三第11、12頁│
│  │限│  │        │    │分行1413│）            │
│  │公│  │        │    │0000000 │              │
│  │司│  │        │    │帳號提示│              │
│  │  │  │        │    │兌現。  │              │
├─┼─┼─┼────┼──┼────┼───────┤
│5 │國│79│FA917935│第一│以戊○○│支票（偵卷三│
│  │華│年│5       │商業│印章背書│第28-1頁）    │
│  │人│12├────┤銀行│後，向一│國華人壽開戶│
│  │壽│月│11,156,8│中山│銀中山分│申請書及支票帳│
│  │股│20│00元（原│分行│行提示付│戶（扣款）明細│
│  │份│日│判決誤載│    │款入國華│分類帳（偵卷三│
│  │有│  │為11,106│    │人壽股份│第26、27頁）  │
│  │限│  │,800元）│    │有限公司│國華人壽支票│
│  │公│  │        │    │帳戶    │存款送款單（偵│
│  │司│  │        │    │        │卷三第28頁）  │
└─┴─┴─┴────┴──┴────┴───────┘
附錄本案論罪科刑法條全文：
刑法第342條
為他人處理事務，意圖為自己或第三人不法之利益或損害本人之
利益，而為違背其任務之行為，致生損害於本人之財產或其他利
益者，處5年以下有期徒刑、拘役或科或併科1千元以下罰金。
前項之未遂犯，罰之。


司法院資訊處製作；財團法人民間司法改革基金會備份。
